【裁判字號】    91,家訴,112
【裁判日期】    920425
【裁判案由】    土地所有權移轉登記等
【裁判全文】
臺灣臺南地方法院民事判決  九十一年度家訴字第一一二號
    原      告    乙○○○○○.
    被      告    甲○○
    訴訟代理人    李和法律師
    複  代理人    謝采倩律師
右當事人間請求土地所有權移轉登記等事件，本院判決如左：
    主    文
原告之訴駁回。
訴訟費用由原告負擔。
    事    實
甲、原告方面：
一、聲明：
（一）被告應將坐落台南縣新化鎮○○○段一二六二地號土地，面積一三八三平方公
      尺之應有部分二分之一移轉登記予原告。
（二）被告應給付原告新台幣（下同）七十四萬零二百五十元及自起訴狀繕本送達翌
      日起至清償日止按年息百分之五計算之利息。
二、陳述：兩造於民國七十八年九月十一日結婚，於八十九年十月二十日裁判離婚確
    定，而按離婚係聯合財產關係消滅之原因，且查原告於婚姻關係存續中並未取得
    任何財產，而被告於婚姻關係存續中取得而現存之原有財產有坐落台南縣新化鎮
    ○○○段一二六二地號土地（下稱系爭土地），面積一三八三平方公尺，所有權
    全部及其上建物門牌號碼台南縣新化鎮全興里竹子腳一七三─一號房屋（下稱系
    爭房屋），因系爭房屋未辦理保存登記，無法為所有權移轉登記，故以其房屋現
    值為平均分配差額之依據，再查被告於夫妻關係存續中，原告並未聽聞被告有任
    何負債，爰依修正前民法第一千零三十條之一之規定，請求判決被告應將系爭土
    地之應有部分二分之一移轉登記予原告，並應給付原告七十四萬零二百五十元及
    自起訴狀繕本送達翌日起至清償日止按年息百分之五計算之利息。
三、證據：提出財產歸屬資料清單一件、土地登記謄本一件、本院八十九年度婚字第
    三二一號民事判決及確定證明書影本各一件、戶籍謄本二件。
乙、被告方面：
一、聲明：駁回原告之訴。
二、陳述：
（一）系爭土地為農牧用地，全部面積為一三八三平方公尺，原告起訴請求移轉登記
      系爭土地之應有部分二分之一，如分割後每人僅得六九一點五平方公尺，未達
      零點二五公頃，與現行農業發展條例第十六條之規定不合，應予駁回。
（二）復按聯合財產關係消滅時，夫或妻於婚姻關係存續中所取得而現存之原有財產
      如有剩餘，其雙方剩餘財產之差額應平均分配，此修正前民法第一千零三十條
      之一定有明文，原告依該條規定請求雙方剩餘財產之差額平均分配之。惟查，
      剩餘財產分配請求權須先計算出夫妻雙方剩餘財產之差額，由剩餘財產較少之
      一方向較多的他方請求，如有一方剩餘財產為負數者，則以「零」計算。查兩
      造於七十八年九月十一日結婚，被告婚後取得之財產僅有一筆土地，以九十二
      年一月該筆土地公告現值每平方公尺二千四百元之六成計算（該筆土地地目為
      田地，依現在不動產景氣而觀，該筆土地市價僅有公告現值六成），該筆土地
      現值僅有一百九十九萬一千五百二十元，至系爭房屋，並非被告出資興建，而
      係被告父親林振英出資興建，該房屋非屬被告財產，自不得列入剩餘財產分配
      請求權範圍內。退萬步言，縱認系爭房屋係被告出資興建，惟該建物係鐵皮搭
      蓋而成，復加上年久失修，所剩價值已寥寥無幾；扣除被告於婚姻關係存續中
      曾向林麗花、林振英、劉凱莉及劉畢莉四人借款，共負債約六百六十一萬八千
      八百一十四元，則被告於婚姻關係存續中有諸多負債超出其所有土地價值，故
      被告剩餘財產為零。因此本件計算結果，原告並無剩餘財產分配差額可資請求
      ，是以原告請求並無理由。
三、證據：提出土地登記謄本一件、第一商業銀行存摺、台南區中小企業新化分行存
    摺、台南縣官田鄉農會存摺各一份、匯款申請書書七紙（以上均影本）並聲請訊
    問證人即被告之姊林麗花、被告之父林振英。
丙、本院依職權向台南縣新化地政事務所調取系爭土地之登記資料、向台南縣稅捐稽
    徵處調取系爭房屋之稅籍等資料及向財政部財稅資料中心調取兩造報稅及財產歸
    戶資料並調取本院八十九年度婚字第三二一號民事卷宗及九十年度執全字第四四
    三號假扣押卷。
    理    由
一、原告主張兩造於七十八年九月十一日結婚，於八十九年十月二十日裁判離婚確定
    ，查原告於婚姻關係存續中並未取得任何財產，而被告於婚姻關係存續中取得而
    現存之原有財產有系爭土地及其上建物即系爭房屋，因系爭房屋未辦理保存登記
    ，無法為所有權移轉登記，故以其房屋現值為平均分配差額之依據，再查被告於
    夫妻關係存續中，原告並未聽聞被告有任何負債，爰依修正前民法第一千零三十
    條之一之規定，請求判決被告應將系爭土地之應有部分二分之一移轉登記予原告
    ，並應給付原告七十四萬零二百五十元及自起訴狀繕本送達翌日起至清償日止按
    年息百分之五計算之利息等語。
    被告則以：系爭土地為農牧用地，全部面積為一三八三平方公尺，原告起訴請求
    移轉登記系爭土地之應有部分二分之一，如分割後每人僅得六九一點五平方公尺
    ，未達零點二五公頃，與現行農業發展條例第十六條之規定不合，應予駁回。復
    查兩造於七十八年九月十一日結婚，被告婚後取得之財產僅有一筆土地，以九十
    二年一月該筆土地公告現值每平方公尺二千四百元之六成計算，該筆土地現值僅
    有一百九十九萬一千五百二十元，至系爭房屋，並非被告出資興建，而係被告父
    親林振英出資興建，該房屋非屬被告財產，自不得列入剩餘財產分配請求權範圍
    內。退萬步言，縱認系爭房屋係被告出資興建，惟該建物係鐵皮搭蓋而成，復加
    上年久失修，所剩價值已寥寥無幾；扣除被告於婚姻關係存續中曾向林麗花、林
    振英、劉凱莉及劉畢莉四人借款，共負債約六百六十一萬八千八百一十四元，則
    被告於婚姻關係存續中有諸多負債超出其所有土地價值，故被告剩餘財產為零。
    因此本件計算結果，原告並無剩餘財產分配差額可資請求，是以原告請求並無理
    由等語置辯。
二、本件原告主張兩造於七十八年九月十一日結婚，於八十九年十月二十日裁判離婚
    確定，原告於婚姻關係存續中並未取得任何財產，而被告於婚姻關係存續中取得
    之原有財產有系爭土地及其上建物即系爭房屋之事實，業據提出財產歸屬資料清
    單一件、土地登記謄本一件、本院八十九年度婚字第三二一號民事判決及確定證
    明書影本各一件、戶籍謄本二件為證，且為被告所不爭執，復有台南縣新化地政
    事務所九十二年一月十五日所登字第０九二００００三八八號函附系爭土地之登
    記資料、台南縣稅捐稽徵處新化分處九十二年一月十六日南縣稅新分二字第０九
    二０００一一九０號函附系爭房屋之稅籍等資料、財政部財稅資料中心九十二年
    一月二十日資五字第九二００九一三六號函附兩造報稅及財產歸戶資料可稽，且
    經本院依職權調取本院八十九年度婚字第三二一號民事卷宗及九十年度執全字第
    四四三號假扣押卷核閱無誤，是原告主張此部分之事實堪認為實在。
三、按農業發展條例第十六條第一項固規定「每宗耕地分割後每人所有面積未達○．
    二五公頃者，不得分割」，惟本件原告係請求被告應將系爭土地之應有部分二分
    之一移轉登記予原告，而非請求分割系爭土地，與上開規定並無相關，被告辯稱
    原告之請求與現行農業發展條例第十六條之規定不合云云，委無足採，合先敘明
    。
四、次按聯合財產關係消滅時，夫或妻於婚姻關係存續中所取得而現存之原有財產，
    扣除婚姻關係存續中所負債務後，如有剩餘，其雙方剩餘財產之差額，應平均分
    配，但因繼承或其他無償取得之財產，不在此限，七十四年六月六日公布生效之
    民法第一千零三十條之一定有明文，而該規定雖於九十一年六月二十六日又經修
    正，惟兩造於八十九年十月二十日經本院判決離婚確定，其婚姻關係消滅，而發
    生兩造間聯合財產關係消滅之原因，自仍應適用七十四年六月六日公布生效之民
    法第一千零三十條之一之規定。再依該規定，所得平均分配者，以夫妻雙方剩餘
    財產之差額為限，是本件所應審酌者乃在於兩造剩餘財產之差額究為多少？經查
    ：
（一）被告所辯：其於婚姻關係存續中曾向林麗花、林振英、劉凱莉及劉畢莉四人借
      款，共負債約六百六十一萬八千八百一十四元等情，有被告提出之第一商業銀
      行存摺、台南區中小企業新化分行存摺、台南縣官田鄉農會存摺各一份、匯款
      申請書書七紙為證，證人即被告之姊林麗花亦到庭證稱：伊自八十四年間起至
      八十七年間止，陸續共借被告一百七十一萬元，被告目前尚未還錢等語（見本
      院九十二年三月二十五日言詞辯論筆錄）、證人即被告之父林振英亦到庭證稱
      ：伊有借被告二百五十萬元，被告目前尚未還錢等語（見本院九十二年三月二
      十五日言詞辯論筆錄），核與被告所辯相符，且原告亦承認：伊知道被告有欠
      林麗花一百多萬元，欠林振英二百五十萬元，對於存摺影本的真正沒有意見，
      匯款單影本的真正也無意見等語（見本院九十二年四月十一日言詞辯論筆錄）
      ，是被告之抗辯應屬可採。
（二）本件原告於婚姻關係存續中並未取得任何財產，而被告於婚姻關係存續中取得
      之原有財產有系爭土地及其上建物即系爭房屋乙節，已如前述，依系爭土地之
      公告現值為三百三十一萬九千二百元（其計算式為2400×1383＝0000000），
      系爭房屋之課稅現值為一百四十八萬零五百元。則被告於婚姻關係存續中之負
      債顯超出其取得財產之價值，故被告並無剩餘財產可供原告分配。從而，本件
      原告請求被告應將系爭土地之應有部分二分之一移轉登記予原告，並應給付原
      告七十四萬零二百五十元及自起訴狀繕本送達翌日起至清償日止按年息百分之
      五計算之利息，為無理由，不應准許。
五、本件事證已臻明確，兩造其餘主張及陳述，與本件判決結論無涉，爰不予贅述，
    附此明。
六、據上論結，本件原告之訴為無理由，依民事訴訟法第七十八條，判決如主文。
中      華      民      國    九十二    年      四      月    二十五    日
                         臺灣臺南地方法院家事法庭
~B法      官  黃瑪玲
右為正本係照原本作成
如對本判決上訴，須於判決送達後廿日內向本院提出上訴狀
中      華      民      國    九十二    年      四      月    二十五    日
~B法院書記官  陳麗雅


司法院資訊處製作；財團法人民間司法改革基金會備份。
